
# Situering huidige situatie in relatie tot de ontwerpfases in een meetnet

## Historiek

Er zijn verschillende versies geweest van het meenet.

- Hoe zijn de huidige proefvlakken geselecteerd (ik kan dat zelf nalezen, maar misschien gemakkelijker als je dat vertelt
- Worden proefvlakken verschoven
- Zijn de proefvlakken representatief voor alle bossen, voor bomen midden in bossen, voor oude bomen, ...?
- In hoeverre is er nog een Europese verplichting?



Het bosvitaliteitsmeetnet, of Level-I meetnet, is een heel langlopend meetnet opgestart in 1987. Dit is tot stand gekomen via het expertenpanelgroep ICP-forests, met vertegenwoordigers uit heel Europa.

Dit meetnet is ge-evolueerd in de loop van de jaren en er is ook al eens een revisie gebeurd enkele jaren geleden << concretiseren >> onder leiding van Paul Quataert << referentie >>


### Vroegere onderzoeken rond het meetnetopzet

- Paul Quataert
- Vergelijking 4 windrichtingenmethode met vaste steekproefcirkel

### Vroegere statistische analyses op basis van deze metingen

- We hebben ooit eens een verklarend model gemaakt voor dit meetnet, is dit iets dat we periodiek herhalen?


## Vage informatiebehoefte:

## Fase 1: Vraag- en aanbodsanalyse

### Welke vraag moet beantwoord worden?

Hoe evolueert de gezondheidstoestand van de bomen in de Vlaamse bossen?
Voor de rest lijken hier geen normen of zo vastgelegd, dus misschien moeten we gaan naar een norm die regelmatig gebruikt wordt zoals 12% verslechtering op 12 jaar tijd.

### Wie is de eindgebruiker van de resultaten?

- Er is een duidelijk rapport dat voor alle stakeholders raadpleegbaar is
- Er is geen policy rond de openheid en FAIR-ness van de data
- << wie is de doelgroep >>


### Doelstelling en Normstelling

- Er ontbreken duidelijke criteria van welke evolutie op welke periode door het meetnet gedetecteerd moet worden
- Hierbij zullen we een keuze moeten maken << KEUZE >>

### Doelpopulatie

De steekproef is niet volledig representatief voor de bossen in Vlaanderen:

- Punten worden herlegt zodat ze volledig in een bos vallen
- Er worden punten bijgenomen om minder vertegenwoordigde soorten meer in de steekproef te representeren, dus het betreft geen representatieve steekproef voor Vlaanderen.
- Heel jonge bestanden komen niet in aanmerking en er wordt enkel gesampled in plots met voldoende oudere bomen

- Het meetnet is geconcipieerd om een uitspraak op niveau Vlaanderen te doen
    - Voor een analyse per boomsoort is dit nog niet uitgerekend.
    

## Fase 2: Ontwerp gegevensinzameling


### Meetvariabele


#### Omschrijving

- Het bladverlies in een boomkroon vormt de responsvariabele
- Dit wordt visueel beoordeeld door getraind personeel en volgens Europese aanbevelingen binnen ICP Forests
- De kroontoestand wordt in klassen van 5% beoordeeld
- Een boom wordt als beschadigd beschouwd vanaf er meer dan 25% blad- of naaldverlies is

#### Beperkingen

- Een correcte objectieve visuele beoordeling in klassen van 5% is niet mogelijk
    - Er is wel duidelijk onderscheid te maken in klassen van ongeveer 20%
    - Door meerdere bomen binnen een proefvlak te beoordelen, kan je wel de precisie over het proefvlak grondig verhogen, wat pleit voor genoeg beoordeelde bomen per proefvlak
    
<< FIGUUR MAKEN DIE DIT ILLUSTREERT >>

### Statistische eenheid

De statistische eenbeid is een proefvlak. De verschillende bomen binnen een proefvlak zorgen voor een nauwkeurigere bepaling van of van de beschadigingsgraad binnen een proefvlak

### Keuze van plots

Het meetnet kan niet gezien worden als een gebiedsdekkend of als volledig representatief voor Vlaanderen, omdat er enkele keuzes gemaakt zijn:

- De basis van het meetnet is een 16x16km (later 8x8km) grid
    - Met het grootste grid hebben we slechts 9 ICP-forests punten
    - Hiervoor zijn er regionale proefvlakken bijgekomen <<hoeveel, een 30 tal?>>
    - Dit ging in de eerste fase over <<xx>> proefvlakken waarvan <<yy>> Level-II proefvlakken voor uitgebreide monitoring
- Dit werd selectief uitgebreid naar een 4x4km grid in 1995
    - <<criteria?>>
    - Proefvlakken met minder gerepresenteerde boomsoorten krijgen de voorkeur
        - Hier gaat het vooral over beuk
    - Het aantal proefvlakken steeg naar 72
    - Het aantal Level-II proefvlakken beperkt tot 5
- Proefvlakken verdwijnen door kappingen, herbestemmingen, schade, te weinig resterende bomen, ...
    - Sedert 2019 jaarlijkse uitbreiding van 2 a 3 proefvlakken per jaar
    - Nieuw proefvlak ligt op minstens 4km van een ander proefvlak
- Omgaan met proefvlakken aan de rand van een bos
    - Proefvlak wordt verlegd zodat het volledig in bos valt
    - Er wordt zoveel mogelijk geprobeerd dit binnen hetzelfde bos te doen
- Vergelijking met andere Europese landen:
    - Grote landen beperkten zich tot het 16x16km grid
    - Kleinere landen gaan denser
    - Op Zweden na worden ook in andere Europese landen de metingen op dezelfe locatie herhaald
    - Vorm van proefvlak en hoe bomen erbinnen geselecteerd worden varieert van land tot land
    - Er is wel een manual van ICP-Forests waar alle landen zich op moeten baseren, maar waar deze kleine variaties toegelaten worden

### Keuze van bomen binnen een plot

- Oorspronkelijk (voor 2012):
    - Vanuit het gekozen gridpunt worden 4 clusters, 1 per windrichting, van 6 bomen gekozen binnen een <<bepaalde>> afstand van het gridpunt
- Later
    - Gekozen voor meer synergie met de Vlaamse bosinventarisatie (VBI)
    - Steekproefcirkels met een straal van 18 meter
        - Gevolg: vaak minder overgebleven bomen in een plot
    - Alle bomen met een diameter > 7cm worden opgenomen
    - De bomen moeten codominant zijn
        - de kroon moet aan het licht kunnen
        - mag niet gedomineerd worden door een nabije boom

### Vervangen van bomen en plots

- <<nog aan te vullen>>


### Kostprijs

De kostprijs is in 2022 gedetailleerd genoteerd

- Aankomstuur en vertrekuur op het proefvlak
- Rij-afstanden
    - Al het verwerk is met dezelfde wagen (Duster 1XRY100) uitgevoerd
    - In 2022 ging dit over 800 a 9000 km
- Mandagen
    - in 2022 ging dit over 38 mandagen, gepresteerd door onderzoeker niveau A

### Veldwerk

- Rij-afstanden naar de verschillende proefvlakken nemen het meeste tijd in beslag
- Over het algemeen kunnen 2 a 3 profvlakken per dag bezocht worden
- Tijdens het bezoek gaat de grootste tijd naar de kroonbeoordeling, andere meetvariabelen worden (zoals schadesymptomen) worden terloops genoteerd


## Fase III: Ontwerp databeheer en analyse

### Analyse en rapportage


- << TIJDSBESTEDING??>>
    - Geert?
    - Pieter: enkele dagen per jaar voor de scripts te maintainen en uit te breiden

### Data-opslag

- Er is nog geen data management plan voor deze data voor zover ik weet (nog vragen aan Geert, er is dacht ik wel een plan om dit plan op te maken)
- De data wordt bewaard in een door het team databeheer beheerde databank D0004_Bosvitaliteit
- De data wordt ook in een datawarehouse intern ter  beschikking gesteld
- Deze data is enkel intern beschikbaar


## Fase 4: Ontwerp rapportering en communicatie

- Het hoofdrapport is een jaarlijks INBO-rapport
    - Beschrijft de proefvlakken in detail
    - Via R scripts wordt een beperkte analyse gedaan rond de trend
- Jaarlijks wordt ook gerapporteerd naar ICP forests
- Er is een natuurindicator "beschadigde bosbomen" die dit meetnet gebruikt
- Verder nog publicaties naar de Vlaamse statistieken, INBO-nieuwsbrief, ...

## Fase 5: Implementatie

Dit is een lopend meetnet en is dus reeds geïmplementeerd


# Wat kan met het huidige meetnet aangetoond worden

## Analyse over Vlaanderen over alle soorten heen

### Detecteerbaar verschil tussen 2 opeenvolgende jaren

### Detecteerbaar verschil over een periode van 12 jaar

### Detecteerbaar verschil over een rollende periode van 12 jaar

## Analyse per boomsoort


# Kostenefficiëntie

## Evolutie proefvlakken


--->

<!--chapter:end:01_huidige_situatie.Rmd-->

# SWOT Analyse

Onderstaande info is tot stand gekomen via een gesprek met Geert Sioen.

## Sterktes

- Internationaal gedragen meetnet 
    - ICP-Forests is de internationale orgqnisqtie die de kapstok vormt voor het meetnet
    - Monitoring begeleid door verschillende experntengroepen van het internationaal netwerk
- Publicaties op internationale schaal die gebruik maakt van de data uit verschillende Europese partnerlanden
    - <<aan te vullen: voorbeelden>>
- Heel langlopend meetnet
    - ICP-Forests in 1985 opgericht
    - Kroonbeoordelingen vanaf 1986 gestroomlijnd over de verschillende landen
    - Vlaanderen neemt deel sedert 1987
- Vastgelegd protocol
    - Hoofdzakelijk hetzelfde meetprotocol wordt gebruikt over de verschillende landen
- Vastgelegde meetpuntenselectie
    - Objectief geselecteerd via een systematisch raster

## Zwaktes

- Kan niet gebruikt worden als early warning system
    - Nieuwe ziektes of infecties worden niet onmiddellijk opgemerkt
- Enkel basisinformatie over de algemene gezondheidstoestand
    - Meer uitgebreid meetnet voor fundamenteel onderzoek: Level-II  meetnet
    - Deze detailplots komen niet zoveel voor (slechts 5 in Vlaanderen)
- Het meetnet is niet representatief voor Vlaanderen
    - selectieve uitbreiding voor onderbemonsterde soorten
- Door met dezelfde proefvlakken te werken veroudert de gerepresenteerde populatie
    - veroudering kan ook een invloed hebben op de vitaliteit

## Opportuniteiten

- Binnen de huidige budgettering niet veel extra mogelijk
    - Meetnet kan misschien geschikt zijn voor een masterthesis
- Voorlopig heel beschrijvend meetnet
    - De trend zou statistisch gelinkt kunnen worden aan klimaatvariabelen
        - Dit is enkele jaren geleden eens gedaan
        - Periodiek herhalen
        - Weinig extra kosten: aankoop klimaatgegevens + tijd voor statische analyse



## Bedreigingen

- Het huidige meetnet wordt door een heel beperkte kern uitgevoerd
    - 3 op 4 kroonbeoordelingsexperten naderen hun pensioen
    - training vereist om de beoordeling juist te kunnen uitvoeren

- Wat zijn volgens jou de zwaktes van het meetnet?
- Waarin zou het meetnet verbeterd kunnen worden?
- Zou er meer uit het meetnet gehaald kunnen worden?
- Zijn er problemen te verwachten in de toekomst voor het meetnet?

## Extra interessante wensen

Extra analyses hebben altijd een extra kostenplaatje, maar enkele mogelijkheden zouden kunnen zijn:

- Bladanalyses binnen het meetnet
    - bij ons nooit gedaan, terwijl dit wel in andere landen gebeurt
- Regelmatig een begeleidend bodemonderzoek uitvoeren
    - Nu is dit enkel eens in 2003-2004 gebeurd
- Metingen kunnen uitgebreid worden
    - leeftijdsbepalingen
    - vegetatieopnames

<!--chapter:end:02_SWOT_Analyse.Rmd-->

# Dimensionering meetnet

## Inleiding

Omdat er geen specifieke doelstelling is worden hier enkele verschillende analyses uitgewerkt. Standaard ga ik uit van een detectiewens van een 12% evolutie op 12 jaar tijd.

Er zal eerst gekeken worden hoeveel kracht het meetnet heeft om van jaar op jaar een analyse te doen.

Daarna wordt gebruik gemaakt van een standaard lineair mixed effect model.

Tenslotte wordt ook gekeken naar de Mann-Kendall Sen-slope, een niet-parametrische methode om een trend in te schatten.

## Voorberekeningen: Inschatten van correlaties tussen observaties


Normale benadering door centrale limietstelling: het gemiddelde van een mixture van metingen volgt vaak een normale distributie ongeacht de oorspronkelijke distributie

Rekening houden met paring van bomen genest in proefvlakken en boomsoort. Autocorrelatie is hier niet relevant omdat er maar 1 tijdstap is, en een mixed effect is dan per definitie ook de autocorrelatie

Dit uitvoeren algemeen over alle bomen, splitsing loof-naald, per hoofdboomsoort

- Inschatten variabiliteit tussen proefvlakken
- Inschatten variabiliteit binnen proefvlakken
- Inschatten variabiliteit tussen 2 jaren voor eenzelfde proefvlak
- Inschatten variabilitieit tussen 2 jaren voor eenzelfde boom

Uitvoeren kostenefficiëntie

### Correlatie binnen een proefvlak

### Correlatie binnen een proefvlak over de jaren heen

### Correlatie van boommetingen over de jaren heen


## Analyse van jaar tot jaar

### Methode

### Over alle soorten heen

### Specifiek voor boomsoorten

## Standaard lineair mixed effect model

### Methode

### Over alle soorten heen

### Specifiek voor boomsoorten


## Mann-Kendall Tau en Sen-slope

### Methode

### Over alle soorten heen

### Specifiek voor boomsoorten




<!--chapter:end:03_Dimensionering_meetnet.Rmd-->

# Aanbevelingen

## Kostprijs meetnet


### Algemene kostprijs

Het meetnet is niet heel duur omdat de veldwerk inzet beperkt is in de huidige situatie tot ongeveer 40 mensdagen veldwerk, aangevuld met XX dagen gegevensinvoer en kwaliteitsbewaking en XX dagen voor de rapportage.

Er moet tijd voorzien worden voor het trainen van personeel om dit meetnet te kunnen verderzetten.

Deels overlappend met dit meetnet emn met dezelfde methodologie wordt ook de essenziekte onderzocht, maar het plan is dit heel binnenkort stop te zetten omdat XXX

### Welke uitspraken kunnen gedaan worden

Het meetnet is gemaakt om een uitspraak te doen over heel Vlaanderen over alle boomsoorten heen (dat kan met XXX precisie met YYY meetpunten). Om een uitspraak per boomsoort te doen met betrouwbaarheid XXX, moet het meetnet uitgebreid worden met YYY.


## Technische verbeteringen voor de toekomst

### Representatitivteit

Om een goede uitspraak over Vlaanderen te doen, moeten we een goed zicht krijgen voer hoe onze steekproef afwijkt (door stratificatie om sommige soorten meer mee te hebben) van de doelpopulatie in Vlaanderen. Hiervoor kan bijvoorbeeld de bosinventarisatie gebruikt worden.

### Verouderende proefvlakken

Doordat het verouderen van de bomen zelf een steeds belangrijkere factor wordt in de evolutie van het bladverlies zelf, dekt dit meetnet niet meer volledig de doelstelling, daarom moet een goede vervangingstrategie worden uitgewerkt over hoelang proefvlakken in de dataset blijven en hoe die vervangen moeten worden, zodat de bosvitaliteit representatief blijft voor de gezondheidstoestand van de bomen in Vlaanderen

### Trend over heel lange tijdreeks

Om de uitspraak zoals een gewoon meetnet te kunnen doen van een evolutie van 12% over 12 jaar wordt het meetnet eigenlijk een te lange tijdreeks met heel veel systematische subtrends en is het beter te focussen op de laatste X jaar in plaats van de hele tijdreeks te nemen voor de trend.

<!--chapter:end:04_Aanbevelingen.Rmd-->

---
title: "Revisie Level I bosvitaliteitsmeetnet"
author:
- firstname: Pieter
  name: Verschelde
  email: pieter.verschelde@inbo.be
  orcid: 0
- firstname: Geert
  name: Sioen
  email: geert.sioen@inbo.be
  orcid: 0
corresponding:
- firstname: Pieter
  name: Verschelde
  email: pieter.verschelde@inbo.be
  orcid: 0
style: INBO
output:
  INBOmd::gitbook: default
  INBOmd::ebook: default
  INBOmd::pdf_report: default
shortauthor: pieterverschelde
reviewer:
- firstnaam: Firstname
  name: Lastname
  email: firstname.lastname@inbo.be
  orcid: 0
year: 2022
reportnr: 0
doi: 0
depotnr: 0
cover_description: none
cover_photo: NULL
embargo: NA
lang: nl
---

<!--
bookdown::render_book("04 REVISIE MEETNET 2022")
-->

```{r setup, include = FALSE}
library(knitr)
opts_chunk$set(
  echo = FALSE,
  eval = TRUE,
  cache = FALSE,
  warning = TRUE,
  error = FALSE,
  message = TRUE
)
library(tidyverse)
library(INBOtheme)
if (interactive()) {
  theme_set(theme_inbo(base_size = 10))
} else {
  switch(
    opts_knit$get("rmarkdown.pandoc.to"),
    html = {
      opts_chunk$set(dev = "png", dpi = 72)
      theme_set(theme_inbo(base_size = 12))
    },
    latex = {
      opts_chunk$set(dev = "cairo_pdf", dpi = 300)
      theme_set(theme_inbo(base_size = 9))
      update_geom_defaults("point", list(size = 1.5))
    },
    epub3 = {
      opts_chunk$set(dev = "png", dpi = 300)
      theme_set(theme_inbo(base_size = 12))
    }
  )
}
```


# Abstract

Hier komt het abstract

<!--chapter:end:Index.Rmd-->

```{r references, results = "asis", echo = FALSE}
# insert the references at this position
# set appendix = FALSE, when the report has no appendix
INBOmd::references(appendix = TRUE)
```

# Eerste hoofdstuk van de appendix

Inhoud van de eerste appendix

<!--chapter:end:zzz_references_and_appendix.Rmd-->

