
# Beschrijving meetnet

## Historiek

Het bosvitaliteitsmeetnet ook gekend als het Level-1 meetnet is een heel langlopend meetnet, vermoedelijk een van de oudste meetnetten op het INBO,  waarbij de eerste gegevens reeds van 1987 dateren. Het meetnet is tot stand gekomen via de expertenpanel groep ICP forests, met vertegenwoordigers uit heel Europa.

In de loop van de tijd is het meetnet geëvolueerd. Bij de opstart in 1987 is gestart met het selecteren van proefvlakken op een raster van 16x16km en 8x8km. In totaal ging dit in de beginjaren over 40 a 45 plots.
8 Proefvlakken werden zien als verplicht op te volgen via een verorderning van Europa, waar naast Level-1 ook Level-2 metingen gebeuren.

Vanaf het jaar 1995 is beslist extra proefvlakken op te meten, hierbij wordt een raster van 4x4km genomen, maar wordt wel beslist om dit selectiever uit te breiden, zodat soorten die voor de Vlaamse onderzoeken ondervertegenwoordigd leken, toch meer aan bod komen in de datainzameling. Dit resulteerde dat er in de periode 1995 tot en met 2011 72-plots jaarlijks werden bezocht. Door een kap is dan een proefvlak weggevallen voor de periode 2011-2017. 

Omdat in 2018 er nog 2 proefvlakken wegvielen en de bomen ook steeds ouder werden, is beslist om de jaren erop telkens enkele nieuwe proefvlakken toe te voegen, zo steeg het aantal proefvlakken jaar per jaar tot 78 in 2022.

Vanaf het jaar 2014 is ook de methode van het selecteren van bomen in een proefvlak gewijzigd. Voor dit doorgevoerd is, is er uitgebreid onderzoek gedaan door o.a. Paul Quataert <<REFERENTIE>> om de impact van deze wijziging te evalueren. In plaats vanuit het centrum van het proefvlak, 4 clusters (1 voor elke windrichting) telkens 6 bomen te selecteren, werd overgeschakeld naar proefvlakken met vaste steekproefcirkels waarin alle relevante bomen werden bekeken. Voorwaarden voor relevantie is dat de boom dominant moet zijn en minstens een bepaalde dikte moest hebben. Hierdoor waren er in 2014 een 60-tal bomen minder opgemeten.


## Gebruik van de data voor afgeleide projecten

Op het INBO is er een analyse gebeurd op basis van deze dataset door Pieter Verschelde <<REFERENTIE>> waarbij getracht werd een verklarend statistisch model voor deze data te bouwen.

De data wordt geleverd aan ICP forests zodat zij jaarlijks een Europese statistische analyse kunnen uitvoeren.

Verder, hoewel de data niet gepubliceerd is, kan iedereen de data vrij opvragen, en is de data gebruikt voor verschillende thesissen en doctoraten <<REFERENTIES>>


# Meetnet in relatie tot de fasen van het meetnetontwerp van BMK <<REFERENTIE>>

## Fase I: Prioritering van de informatiebehoeften

### Welke vraag moet beantwoord worden?

De hoofdvraag voor het meetnet is: hoe evolueert de gezondheidstoestand van de bomen in de Vlaamse bossen?

Voor de rest zijn hier geen normen of concreet meetbare doelstellingen aan verbonden.

Een mogelijke vraag, in lijn met andere meetnetten op het INBO zou hier kunnen zijn, om een verslechtering van de toestand van 12% te kunnen detecteren na een periode van 12 jaar. 

Hier kunnen we nog het onderscheid maken dat we deze uitspraak willen doen over de volledige bosgemeenschap, of dat we ook uitspraak willen doen per soort of per regio.


### Aanbod

Een groot verschil met dit meetnet ten opzichte van het merendeel van andere INBO meetnetten is dat hier een jaarlijkse beoordeling gebeurt voor alle proefvlakken in plaats van gewoon op het startpunt en eindpunt te kijken.

De hoofdvariabele die hiervoor opgemeten wordt is het bladverlies bij loofbomen en het naaldverlies bij naaldbomen. Deze metingen worden gedaan door een kroonbeoordeling met de verrekijker waarbij wordt ingeschat hoeveel procent van de kroon ontbreekt. Hiervoor is een meetprotocol uitgewerkt door ICP forests <<REFERENTIE>>. Naast de beoordeling van de kroon worden ook andere variabelen opgemeten die iets zeggen over de gezondheidstoestand van de boom. Hiervoor worden visueel symptomen van schade (verkleuring, insecten, harsuitvloei, ...) genoteerd op de kroon, takken en stam.

### Eindgebruikers

Er zijn 5 eindgebruikers voor dit meetnet:

- ICP Forests
- INBO
- Statistiek Vlaanderen
- Pers
- Doctoraats- en thesisstudenten en studiebureau's

Jaarlijks is er ook een rapportage naar ICP forests, welke bestaat uit 2 belangrijke onderdelen. Het eerste deel is over de 8 vooropgestelde proefvlakken, het tweede deel omvat de data van alle proefvlakken en wordt gebruikt voor de statistische analyse van ICP forests.

Er wordt jaarlijks een gedetailleerd INBO rapport gemaakt die de data bespreekt, zowel over de bevindingen van het laatste jaar, als vergelijkingen tussen de laatste jaren en een trendanalyse. 

Verder is er de INBO indicator beschadigde bosbomen die het resultaat is van deze data, en deze indicator wordt ook overgenomen door statistiek Vlaanderen.

Soms komt er ook een vraag van de pers rond deze gegevens.

De gegevens worden voorlopig nog niet gepubliceerd, maar als er een degelijke vraag is om de gegevens te willen gebruiken, wordt dit altijd toegestaan. Zo kunnen de gegevens gebruikt worden in verschillende onderzoeken in Vlaanderen, voornamelijk voor thesissen en doctoraten, maar ook studiebureau's kunnen de data opvragen.

### Wie is de eindgebruiker van de resultaten?

- Er is een duidelijk rapport dat voor alle stakeholders raadpleegbaar is
- Er is geen policy rond de openheid en FAIR-ness van de data
- << wie is de doelgroep >>


## Fase 2: Ontwerp gegevensinzameling

### Doelpopulatie

De steekproef is niet volledig representatief voor de bossen in Vlaanderen:

Zoals eerder gemeld worden punten verplaatst zodat ze volledig in een bos vallen, waardoor er geen uitspraak gedaan wordt over alles wat bos is in Vlaanderen, omdat bosranden niet in de steekproef voorkomen. Daarnaast worden er sedert 1995 steekproefpunten extra bemonsterd om bepaalde soorten beter mee te hebben, waardoor de steekproef niet meer volledig representatief is voor Vlaanderen.

Heel jonge bestanden komen niet in aanmerking, omdat enkel gekozen wordt met proefvlakken met voldoend oudere bomen en er wordt enkel gemeten in plots met voldoende oudere bomen, dus de doelpopulatie bevat ook niet de jongste bestanden.

Daarnaast worden proefvlakken heel lang opgevolgd, wat een mooie tijdreeks oplevert, maar intussen is de tijdsreeks al zo lang dat ook de leeftijd een rol begint te spelen in de vitaliteit van de proefvlakken, wat niet altijd representatief is voor de volledige bosgemeenschap.

De steekproefgrootte is oorspronkelijk gekozen om uitspraak te doen in Vlaanderen over alle soorten heen, voor analyse per soort of per regio zal een aangepaste en grotere steekproef nodig zijn om dezelfde evoluties als in Vlaanderen te kunnen vaststellen, tenzij blijkt dat de steekproef al overgedimensioneerd is om uitspraak te doen over alle soorten heen.


### Meetvariabele

De hoofdvariabele die gemeten wordt is het bladverlies of naaldverlies in de kroon van de bomen. Hiervoor wordt met een verrekijker een visuele beoordeling genomen door getraind personeel volgens aanbevelingen binnen ICP Forests.

Dit is het meest tijdsintensieve van de verschillende metingen per boom , omdat de bomen regelmatig vanuit verschillende hoeken moeten beoordeeld worden. Aangezien de visuele beoordeling gedaan in klassen van 5%, wat vrij gedetailleerd is, is het belangrijk de bomen grondig te bekijken, zodat de metingen relevant zijn en niet teveel afwijken vertonen. 

Een afgeleide meetvariabele is of een boom beschadigd is of niet. Dit wordt volledig bepaald door het blad- of naaldverlies, waarbij een boom als beschadigd wordt aanschouwd indien dit verlies meer dan 25% bedraagt.

Daarnaast worden ook afgeleide variabelen gemeten die vooral een visuele inspectie inhouden van verschillende symptomen die in relatie staan tot de gezondheid van de boom. Dit gebeurt zowel op kroon, takken en stam. Verder wordt hierbij ook getracht een oorzaak te bepalen. Naast de symptomen wordt ook de omtrek van de bomen gemeten.

- Hoofdvariabele
    - Bladverlies in de kroon (5% klassen)
    - Naaldverlies in de kroon (5% klassen)
    - Beschadigd (ja of nee)
- Afgeleide metingen
    - Omtrek
    - Aantal naaldjaargangen
    - Zaadzetting
    - Waterscheuten
- Symptomen (op niveau van bladeren, tak, stam)
    - ontschorsing
    - cankers <<VERTALEN>>
    - verwondingen
    - cracks <<VERTALEN>>
    - vervormingen
    - tumors
    - longitudinal ridges <<VERTALEN>>
    - galls <<VERTALEN>>
- Symptoomoorzaken
    - insecten
    - abiotisch
    - schimmels
    - vraat door wild of vee
    - mens
    - andere
    - onbekend

### Statistisch eenheid

De metingen gebeuren per boom en ook het statistisch model zal op boomniveau worden berekend, indien dit niet leidt tot teveel rekenwerk en convergentieproblemen.

De bomen kunnen eerder gezien worden als verschillende replicates binnen een plot om een goede inschatting te maken van de kwaliteit van het proefvlak, omdat dit het meest informatieve niveau is, de meeste variatie wordt immers verwacht tussen de plots. Als een plot over het algemeen minder of beter presteert heeft dit meer betekenis dat dat 1 boom in een plot beter of minder presteert.

De statistische eenheid is dus het plotniveau, maar door verschillende bomen per plot te meten, is de meting per plot nauwkeuriger.

### Beperkingen rond de metingen

Dit is eerder een opinie dan feit, vooral gevoed door eens mee te gaan op het veld. 

Volgens mij is het heel moeilijk om een correcte objectieve beoordeling van de kroon te krijgen in klassen van 5%, niettemin zal het normaal gezien ook nooit heel ver ervan afwijken. Op zich is dit geen probleem, en is eigen aan ieder meetnet, dus dit is enkel een mogelijk meetfout die in rekening moet gebracht worden bij de dimensionering van het meetnet. Hoe meer bomen per plot beoordeeld worden, hoe zekerder we kunnen zijn over hoe het met het plot gesteld is, zelfs is niet elke beoordeling volledig nauwkeurig.

```{r invloedaantalbomen, echo = FALSE}
set.seed(732)
avg <- 0.25
plotdata <- expand.grid(sd = c(0.05,0.10,0.15),
                        aantal_bomen = c(1,3,5,10,15,20,25,30)) %>% 
    group_by(sd, aantal_bomen) %>% 
    summarise(v = rnorm(10000, avg, sd), .groups = "keep") %>% 
    summarise(aantal_bomen = mean(aantal_bomen), 
              mean = mean(v), 
              sd = mean(sd), 
              se = sd/sqrt(aantal_bomen), .groups = "drop")

ggplot(plotdata, aes(x = aantal_bomen, y = se, color = factor(sd))) + 
    geom_line() + geom_point() + 
    labs(x = "aantal bomen",
         y = "standaardfout op plot",
         color = "stdev meting")

```


### Keuze van plots

Het meetnet kan niet gezien worden als een gebiedsdekkend of als volledig representatief voor Vlaanderen, ondanks dat de basis van het meetnet een 16x16km opgelegd door ICP forests, wat door het toenmalige IBW naar een 8x8km grid verdicht is (later 8x8km) grid is, omdat er enkele keuzes gemaakt zijn die dit verhinderen.

Steekproefpunten aan de rand van een bos werden in alle tijdsperiodes verlegd naar een plaats binnen het bos.

Met het grootste grid hebben we slechts 9 ICP-forests punten, daardoor dat in Vlaanderen gekozen is voor een grid van 8x8km om regionale proefvlakken toe te voegen, waardoor er een goeie 30 proefvlakken bijgekkomen zijn, zodat dit er in de periode 1987-1994 tin het totaal tussen de 40 en 45 waren. De 9 hoofdpunten worden ook verder opgevolgd in een level-2 meetnet, uiteindelijk zijn voor level-2 5-meetpunten overgehouden.

In 1995 werd de steekproef uitgebreid naar een grid van 4x4km, maar hier werden steekproefpunten selectief toegevoegd op basis van criteria om minder gerepresenteerde boomsoorten extra mee te hebben. Dit ging vooral over de beuk.

De nieuwe steekproefbasis is in de periode 1995-2017 72 plots, waarbij sedert 2012 1 proefvlak is vervallen door kapping.

Vanaf het jaar 2014 is ook de interne implementatie verandert en werd op vraag van ICP forests gekozen voor een vaste oppervlakte per plot in plaats van de windrichtingen methode. Voor het bosvitaliteitsmeetnet is gekozen om als synergie met bosecologie te werken met steekproefcirkels met een straal van 18m, wat ook de oppervlakte is die gebruikt wordt als grootste cirkel in de bosinventarisaties.

Vanaf 2018 verdwenen nog extra proefvlakken door kappingen, herbestemmingen, stormschade, gebrek aan bomen, ... wat geleid heeft tot de keuze om ieder jaar enkele extra proefvlakken mee te nemen in het meetnet, zodat dit er in 2022 uiteindelijk 78 werden. 
De basis voor deze laatste uitbreidingen is het 4x4m grid dat ook voor de bosinventarisatie gebruikt wordt, maar met extra voorwaarden dat er genoeg bomen moeten zijn, dat het plot volledig in bos ligt en minstens op 4km van een andere proefvlak. Er is echter wel nog geen duidelijk protocol welk geschikt gridpunt wordt genomen, en hier lijkt een selectie gebaseerd op het `grts` ruimtelijk gebalanceerd grid van de bosinventarisatie.

Doordat het merendeel van de steekproefpunten ouder en ouder wordt, wordt verwacht dat in de toekomst er nog meer plots gaan vervangen worden, en zal een duidelijke strategie moeten opgesteld worden over hoe hiermee omgegaan moet worden.


#### Vergelijking met Europa

In vergelijking met andere landen is ons meetnet veel dichter en beperken de andere Europese landen zich tot het 16x16km grid, al heeft dat ook veel te maken met de kleine oppervlakte van Vlaanderen, waarbij de bebossingsgraad dan ook niet zo groot is. Het meetnet in Wallonië is daarentegen nog veel dichter dan in Vlaanderen.

Andere Europesse landen kiezen op Zweden na er ook voor om telkens dezelfde proefvlakken jaarlijks opnieuw te boezoeken. 

De vorm van de proefvlakken en welke bomen gekozen worden verschilt van land per land, maar er is wel een basishandleiding van ICP forests uit waarop landen zich moeten baseren, maar lichte variaties toegelaten worden.

### Keuze van bomen binnen een plot

Voor 2012 werd vanuit het gekozen gridpunt 4 clusters van 6 bomen gekozen binnen een vooropgestelde afstand van het gridpunt, waarbij de 4 clusters elk overeenkomen met 1 windrichting. Een boom die kapot gaat tussen de verschillend ejaren wordt vervangen door een boom in de buurt.

Vanaf 2012 is gekozen voor meer synergie met de Vlaamse bosinventarisatie (VBI) en wordt gekozen voor steekproefcirkels met een straal van 18 meter, waarbij alle dominante of co-dominante bomen gekozen worden waarbij de kroon in het zonlicht staat zonder hinder van andere bomen en die minstens een diameter hebben van 7 cm. Dit resulteert in een kleiner aantal bomen per steekproefpunt, en het aantal bomen in de dataset vermindert dan ook met een 70-tal tot rond 1660.

De laatste jaren verdwijnen er steeds meer bomen, door externe oorzaken, maar ook doordat de bomen steeds ouder worden, dus worden deze vervangen door kandidaatbomen die ervoor net niet in aanmerking kwamen voor het meetnet.


### Kostprijs

De kostprijs is in 2022 gedetailleerd genoteerd. Dit omvat het aankomstuur en vertrekuur in ieder plot en de rij-afstanden die telkens met dezelfde wagen (Duster 1XRY100) zijn uitgevoerd

Voor een steekproef van 78 plots, kunnen er 2 steekproefpunten per dag opgemeten worden, met af en toe  eens een 3e plaats of slechts een enkele plaats, met als randvoorwaarde dat het weer de toegankelijkheid moet toelaten. Om die 78 plots te bezoeken is ongeveer 9000 km gereden op 38 mandagen.

Op zich is de kost van het meetnet op te delen als volgt:

- voorbereiding en rapportage (90-tal mandagen)
    - voorbereidingen
    - data-invoer in de databank
    - uitvoeren en onderhoud van scripts voor de rapportage
    - schrijven van het INBO rapport, rapportage naar ICP forests, natuurindicator
- veldwerk (40-tal mandagen)
    - materiaal: heel beperkte materiaalkost: verf, meetlint, verrekijker
    - gereden afstanden tussen de proefvlakken in 2022: 9000km
    - metingen op het proefvlak  in 2022: 38 mandagen
        - proefvlak bereiken: heel variabel afhv locatie
        - kroonbeoordeling: gros van de meettijd
        - symptoombeoordeling: beperkte extra tijd


## Fase III: Plannen van de gegevensverwerking


### Data

#### Data management plan

Er is nog geen data management plan (DMP) gepubliceerd, maar er is een DMP in ontwikkeling, waarbij al redelijk wat stappen gezet zijn

#### Data opslag

De data wordt bewaard in een door het team databeheer beheerde databank D0004_Bosvitaliteit wat een SQL Server databank is, die op Amazon Web services (AWS) draait op de INBO server `inbo-sql07-prd.inbo.be`

#### FAIR principe

##### Findable: 

Voorlopig is de data nog niet vindbaar, en moet als iemand de data wil, dit aan de betrokken partij vragen.

Op zich zijn er geen bezwaren om in de toekomst de jaarlijkse data op zenodo te publiceren, zodat deze wel vindbaar en gemakkelijk bruikbaar zijn voor externen

##### Accessible: 

Voorlopig enkel op de INBO servers toegankelijk, in de toekomst misschien wel publiek opengesteld.

Er wordt nog volop gewerkt aan de metadata, en die zou in orde moeten zijn eens het DMP afgerond is.

##### Interoperable: 

De data is bewaard in een goed gestructureerde databank, dus de data kan gemakkelijk gebruikt worden door verschillende applicaties.

Eens het DMP afgerond is zullen ook de nodige gegevens om dit publiek nuttig bruikbaar te maken aanwezig zijn

##### Reusable: 

Er moet nog worden bepaald onder welke licentie de data zal gepubliceerd worden. De aanleveraars van de data zouden graag weten wie hun data gebruikt.

Doordat de data volgens een vast protocol ingezameld is op een methode die gedragen wordt door verschillende Europese landen binnen ICP forests, is de herbruikbaarheid van de data gegarandeerd.

### Gegevensverwerking

De gegevensverwerking komt in een later hoofdstuk meer in detail aan bod.


#### Bemerkingen

Doordat de tijdreeks reeds heel lang is, is het moeilijk uit te gaan van een vaste trend over de hele periode, dus zal beperkt worden tot analyses over een rollende 12 jaar.

#### Mann-Kendall Tau

In de omgeving van bosorganisaties  wordt vaak gekozen voor de Mann-Kendall tau test en de daarvan afgeleide sen-slope om een robuuste monotone trend te bepalen. In R kan dit gedaan worden met het pakket `rkt`. De analyse hiervoor is enkel mogelijk voor een enkele tijdreeks, maar het laat wel toe om bv. seizoenen als blokeffect mee te nemen. We gaan hier deze mogelijkheid gebruiken om de verschillende plots als blokeffect in rekening te brengen.

Naast de sen-helling wordt ook een soort sen-intercept berekend om de resultaten van dit model gemakkelijk grafisch voor te stellen.

Omdat de fout op de sen-helling niet berekend wordt, zullen we dit kwantificeren door een bootstrap procedure te gebruiken met een 200-tal samples.


#### Lineair mixed effect model op bladverlies

Daarnaast wordt ook een mixed effect model gebruikt om de datatrends te analyseren. Hoewel het bladerlies binnen een range van 0% tot 100% ligt, liggen de meeste waarden eerder in het midden van het bereik en is een normale benadering niet onlogisch. Het vooropgestelde model is een random slope per proefvlak en een random intercept per boom met autocorelatie voor de metingen van dezelfde boom over de tijd.

Er wordt gebruik gemaakt van het pakket `brms` in R, wat een gemakkelijke implementatie is om modellen in het Bayesiaanse programma `stan` uit te rekenen. Door gebruik te maken van dit pakket, is het gemakkelijk om de fout op  de schattingen te bekomen en grafisch voor te stellen.

#### Lineair mixed effect model op fractie beschadigde bomen

In plaats van het modelleren van het gemiddeld bladverlies, kan ook gekozen om de gemiddelde beschadiging per plot te modelleren, waar de fractie bomen met een bladverlies groter dan 25% per plot wordt bepaald. Dit model is heel wat minder krachtig maar misschien iets minder gevoelig voor anekdotische gevallen.

#### Periodieke detailanalyses

Vroeger is er eens een verklarend model gemaakt om de oorzaken van patronen in het blad- of naaldverlies te achterhalen. Misschien is het een idee om dit periodiek eens te herhalen, maar voorlopig is daar nog niets voor gepland.


## Fase 4: Ontwerp rapportering en communicatie

- Het hoofdrapport is een jaarlijks INBO-rapport
    - Beschrijft de proefvlakken in detail
    - Via R scripts wordt een beperkte analyse gedaan rond de trend
- Jaarlijks wordt ook gerapporteerd naar ICP forests
- Er is een natuurindicator "beschadigde bosbomen" die dit meetnet gebruikt
- Verder nog publicaties naar de Vlaamse statistieken, INBO-nieuwsbrief, ...

## Fase 5: Implementatie

Dit is een lopend meetnet en is dus reeds geïmplementeerd, dus veel verdere implementatie is niet meer nodig.

Het wel aangewezen om training te voorzien om metingen te doen voor dit meetnet omdat de pool van gekwalificeerde mensen op dit moment heel beperkt is.

<!--chapter:end:01_huidige_situatie.Rmd-->

# SWOT Analyse

Onderstaande info is tot stand gekomen via een gesprek met Geert Sioen.

## Sterktes

Het is een internationaal gedragen meetnet met een overkoepelende organisatie (ICP-Forests) die de kapstok vormt voor het meetnet. De monitoring wordt begeleid door verschillende expertengroepen van het internationale netwerk rond bossen.

De ingezamelde data van de vele landen heeft geleid tot heel wat publicaties, wat wijst op de wetenschappelijke waarde van dit werk.

Daarnaast is het al een heel langlopend meetnet, dit gaat reeds over 35 jaar in Vlaanderen en bijna 40 jaar in Duitsland, dus dit is een heel waardevolle tijdsreeks.


Er zijn veel Europese landen die deelnemen, dus het meetnet is wijdverspreid in Europa.

Doordat dezelfde proefvlakken telkens opnieuw bezocht worden, is dit heel informatief voor de evolutie in de tijd.

Het is gegroeid uit een Europese verordening. Ondanks dat enkele verplichtingen zijn weggevallen nemen nog steeds veel landen deel aan dit netwerk van meetnetten.

Het protocol is afgeklopt tussen de verschillende landen en er is een handleiding ter beschikking via ICP forests. Dit protocol wordt ook gevolgd door de meeste landen.

De hoofdmeetpunten zijn geselecteerd op basis van objectieve criteria, namelijk een systematisch raster van 16x16km met mogelijkheid tot verdichtingen voor de deelnemende landen.


## Zwaktes

Hoewel er jaarlijks gemeten wordt, is het meetnet niet voldoende als early-warning systeem. Wanneer een nieuwe ziekte of infectie optreedt, kan niet gegarandeerd worden dat dit meetnet dit kan opmerken.

Er wordt enkel basisinformatie verzameld, namelijk kroonbeoordeling en symptoombeschrijving, dus er is geen link met andere invloedsfactoren zoals bodem, klimatologische variabelen, ziektes en andere abiotische invloeden. Enkel voor de 5 locaties die ook in het level-2 meetnet opgenomen zijn is deze informatie ter beschikking

Dit is ook een zwakte in Europese context, ook al de Europese meetpunten zijn enkel op een beperkt aantal locaties in detail bekeken.

Het meetnet is niet volledig representatief voor Vlaanderen, omdat gekozen is in 1995 om enkele soorten te bevoordelen bij de selectie van nieuwe proefvlakpunten. Dit wil niet zeggen dat het meetnet daarvoor veel in waarde mindert, maar dit is wel iets om in het achterhoofd te houden.

Verder wordt niet alle bosvormen vertegenwoordigd in de proefvlakken, omdat punten weggehouden worden van de bosrand, en meetpunten niet gelegd kunnen worden in heel kleine clusters van bomen.

Doordat de tijdreeks al heel lang loopt en door de keuze van de bomen in ieder proefvlak, begint de veroudering van de bomen een belangrijkere rol te spelen in de evolutie van de vitaliteit, waardoor een verslechterende trend het gevolg kan zijn van de leeftijd van deze specifieke bomen, dan de algemene gezondheidstoestand in Vlaanderen.


## Opportuniteiten

Zonder veel extra budget zijn niet heel veel extra mogelijkheden voor het meetnet voorhanden.

In sommige landen gebeuren ook nog bladanalyses binnen de meetnetproefvlakken, om een beter zicht te krijgen op de vitaliteit, iets wat in Vlaandern nog nooit gebeurd is. Daarnaast zouden ook leefijdsbepalingen van de bomen, vegetatie-opnames in de proefvlakken interessante informatie kunnen opleveren.

In Vlaanderen zijn redelijk veel andere metingen voorhanden, dus misschien kan de trend beter verklaard worden door een statistisch model, zonder veel extra kostprijs, dan puur uit te gaan van een constante trend zoals in een standaardmeetnet. 

Vroeger (2003) zijn er eens bodemanalyses gebeurd in alle proefvlakken, maar dat is nooit meer herhaald, terwijl er intussen op het INBO heel veel bodemonderzoek gebeurt. Op zich is er wel interesse in het MILKLIM team om de bosinventarisatieproefvlakken eens opnieuw te bezoeken voor bodemanalyses.

Voorlopig worden gegevens niet meer in Fieldmap ingegeven (dateert van 2010) en dus staan de nieuwe plots hier nog niet in. Als alles ook in Fieldmap toegevoegd wordt waaronder ook de dendrometrische gegevens voor het hele proefvlak, biedt dat perspectieven naar links tussen vitaliteit en beheervormen, afstand tussen bomen, ... . Daarnaast is het ook gemakkelijk dat alle bomen via Fieldmap gemakkelijk teruggevonden kunnen worden.

## Bedreigingen

Het huidige meetnet wordt door een heel beperkte kern van gekwalificeerde personeelsleden uitgevoerd, daarnaast zijn 3 van de 4 intussen de leeftijd van 60 gepasseerd en komen die dicht bij hun pensioen.

Om het meetnet in de toekomst te kunnen blijven opvolgen zal op korte termijn training moeten voorzien worden voor enkele nieuwe experten, omdat de kroonbeoordeling wel iets is, waarvoor training en ervaring nodig is, om dit goed te doen.

Het laatste jaar is alles van het meetnet van veldwerk tot data-invoer tot rapportage door 1 persoon gebeurd, wat niet voordelig is voor de kennis hieromtrent bij andere collega's.

De monitoring is niet de duurste van het INBO maar er moet wel voldoende budget zijn.


<!--chapter:end:02_SWOT_Analyse.Rmd-->

# Dimensionering meetnet

## Inleiding

Omdat er geen specifieke doelstelling is worden hier enkele verschillende analyses uitgewerkt. Standaard ga ik uit van een detectiewens van een 12% evolutie op 12 jaar tijd.

Er zal eerst gekeken worden hoeveel kracht het meetnet heeft om van jaar op jaar een analyse te doen.

Daarna wordt gebruik gemaakt van een standaard lineair mixed effect model.

Tenslotte wordt ook gekeken naar de Mann-Kendall Sen-slope, een niet-parametrische methode om een trend in te schatten.

## Voorberekeningen: Inschatten van correlaties tussen observaties


Normale benadering door centrale limietstelling: het gemiddelde van een mixture van metingen volgt vaak een normale distributie ongeacht de oorspronkelijke distributie

Rekening houden met paring van bomen genest in proefvlakken en boomsoort. Autocorrelatie is hier niet relevant omdat er maar 1 tijdstap is, en een mixed effect is dan per definitie ook de autocorrelatie

Dit uitvoeren algemeen over alle bomen, splitsing loof-naald, per hoofdboomsoort

- Inschatten variabiliteit tussen proefvlakken
- Inschatten variabiliteit binnen proefvlakken
- Inschatten variabiliteit tussen 2 jaren voor eenzelfde proefvlak
- Inschatten variabilitieit tussen 2 jaren voor eenzelfde boom

Uitvoeren kostenefficiëntie

### Correlatie binnen een proefvlak

### Correlatie binnen een proefvlak over de jaren heen

### Correlatie van boommetingen over de jaren heen


## Analyse van jaar tot jaar

### Methode

### Over alle soorten heen

### Specifiek voor boomsoorten

## Standaard lineair mixed effect model

### Methode

### Over alle soorten heen

### Specifiek voor boomsoorten


## Mann-Kendall Tau en Sen-slope

### Methode

### Over alle soorten heen

### Specifiek voor boomsoorten




<!--chapter:end:03_Dimensionering_meetnet.Rmd-->

# Aanbevelingen

## Synergieën met andere meetnetten

Hoewel de bosvitaliteitsinventaris gestart is met een grid opgelegd door ICP-forests, en verdicht is door subgrids hiervan te gebruiken om voor het Vlaamse onderzoek meer informatie te verzamelen, is sedert 2014-2015 gekozen om in synergie met de bosecologie te werken met steekproefcirkels van 18 meter, en worden nieuwe plots gekozen op basis van het raster van de bosinventaris. Dus nieuwe bosvitaliteitsplots zijn steekproefpunten die ook door de bosinventaris bezocht worden.

## Kostprijs meetnet


### Algemene kostprijs

Het meetnet is niet heel duur omdat de veldwerk inzet beperkt is in de huidige situatie tot ongeveer 40 mensdagen veldwerk, aangevuld met 90 dagen gegevensinvoer en kwaliteitsbewaking en de rapportage.

Er moet tijd voorzien worden voor het trainen van personeel om dit meetnet te kunnen verderzetten.

Deels overlappend met dit meetnet en met dezelfde methodologie wordt ook de essenziekte onderzocht, maar het plan is dit heel binnenkort stop te zetten omdat XXX

### Welke uitspraken kunnen gedaan worden

Het meetnet is gemaakt om een uitspraak te doen over heel Vlaanderen over alle boomsoorten heen (dat kan met XXX precisie met YYY meetpunten). Om een uitspraak per boomsoort te doen met betrouwbaarheid XXX, moet het meetnet uitgebreid worden met YYY.


## Technische verbeteringen voor de toekomst

### Representatitivteit

Om een goede uitspraak over Vlaanderen te doen, moeten we een goed zicht krijgen voer hoe onze steekproef afwijkt (door stratificatie om sommige soorten meer mee te hebben) van de doelpopulatie in Vlaanderen. Hiervoor kan bijvoorbeeld de bosinventarisatie gebruikt worden, al zal hier wel duidelijk gezorgd moeten worden dat bosrandplots niet meegeteld worden, omdat die niet voorkomen in de bosvitaliteit, zo zal binvoorbeeld de bosinventarisatie veel meer berk bevatten dan de steekproefpopulatie van het bosvitaliteitsmeetnet.

### Verouderende proefvlakken

Doordat het verouderen van de bomen zelf een steeds belangrijkere factor wordt in de evolutie van het bladverlies zelf, dekt dit meetnet niet meer volledig de doelstelling, daarom moet een goede vervangingstrategie worden uitgewerkt over hoelang proefvlakken in de dataset blijven en hoe die vervangen moeten worden, zodat de bosvitaliteit representatief blijft voor de gezondheidstoestand van de bomen in Vlaanderen

### Trend over heel lange tijdreeks

Om de uitspraak zoals een gewoon meetnet te kunnen doen van een evolutie van 12% over 12 jaar wordt het meetnet eigenlijk een te lange tijdreeks met heel veel systematische subtrends en is het beter te focussen op de laatste 12 jaar in plaats van de hele tijdreeks te nemen voor de trend.

<!--chapter:end:04_Aanbevelingen.Rmd-->

---
title: "Revisie Level I bosvitaliteitsmeetnet"
author:
- firstname: Pieter
  name: Verschelde
  email: pieter.verschelde@inbo.be
  orcid: 0
- firstname: Geert
  name: Sioen
  email: geert.sioen@inbo.be
  orcid: 0
corresponding:
- firstname: Pieter
  name: Verschelde
  email: pieter.verschelde@inbo.be
  orcid: 0
style: INBO
output:
  INBOmd::gitbook: default
  INBOmd::ebook: default
  INBOmd::pdf_report: default
shortauthor: pieterverschelde
reviewer:
- firstnaam: Firstname
  name: Lastname
  email: firstname.lastname@inbo.be
  orcid: 0
year: 2022
reportnr: 0
doi: 0
depotnr: 0
cover_description: none
cover_photo: NULL
embargo: NA
lang: nl
---

<!--
bookdown::render_book("04 REVISIE MEETNET 2022")
-->

```{r setup, include = FALSE}
library(knitr)
opts_chunk$set(
  echo = FALSE,
  eval = TRUE,
  cache = FALSE,
  warning = TRUE,
  error = FALSE,
  message = TRUE
)
library(tidyverse)
library(INBOtheme)
if (interactive()) {
  theme_set(theme_inbo(base_size = 10))
} else {
  switch(
    opts_knit$get("rmarkdown.pandoc.to"),
    html = {
      opts_chunk$set(dev = "png", dpi = 72)
      theme_set(theme_inbo(base_size = 12))
    },
    latex = {
      opts_chunk$set(dev = "cairo_pdf", dpi = 300)
      theme_set(theme_inbo(base_size = 9))
      update_geom_defaults("point", list(size = 1.5))
    },
    epub3 = {
      opts_chunk$set(dev = "png", dpi = 300)
      theme_set(theme_inbo(base_size = 12))
    }
  )
}
```


# Abstract

Dit rapport probeert het bosvitaliteitsmeetnet in kaart te brengen, en onderzoekt of het meetnet goed gedimensioneerd is voor de vragen die het wil beantwoorden.

<!--chapter:end:Index.Rmd-->

```{r references, results = "asis", echo = FALSE}
# insert the references at this position
# set appendix = FALSE, when the report has no appendix
INBOmd::references(appendix = TRUE)
```

# Eerste hoofdstuk van de appendix

Inhoud van de eerste appendix

<!--chapter:end:zzz_references_and_appendix.Rmd-->

