# Poweranalyes via een mixed effect model {#powerchapter}

## Model jaar per jaar

In eerste instantie willen we zien welk verschil het huidige meetnet kan aantonen tussen 2 opeenvolgende jaren. Hiervoor gaan we uit van een dataset met circa 75 plots met 20 bomen per plot.

### Op de volledige dataset

Voor de volledige dataset hebben we een variatie (uitgedrukt als standaarddeviatie) tussen de proefvlakken van ongeveer 0.07 (zie figuur \@ref(fig:vcfull)), wat ook toevallig hetzelfde cijfer is voor de residuele variatie. De variatie tussen de bomen bedraagt rond de 0.09.

```{r vcfull, cache = TRUE, fig.cap = "verdeling variaties data in opeenvolgende jaren. Rode lijn is de gekozen parameter voor de simulaties."}
modeljpj <- NULL
for (i in 1995:2021) {
modeljpj[[i-1994]] <- lmer(nnv ~ factor(jaar) + (1|plot/tree), 
                 data = df_trees %>% filter(jaar %in% c(i,i+1) ))  
}
sd_plot <- sapply(modeljpj, function(x) sqrt(VarCorr(x)$plot[1,1]))
sd_tree <- sapply(modeljpj, function(x) sqrt(VarCorr(x)$`tree:plot`[1,1]))
sd_resi <- sapply(modeljpj, function(x) attr(VarCorr(x), "sc"))


ggplot(data = bind_rows(data.frame(type = "proefvlak", 
                                   sd = sd_plot, 
                                   chosen = ceiling(median(sd_plot)*100)/100),
                        data.frame(type = "boom", 
                                   sd = sd_tree,
                                   chosen = ceiling(median(sd_tree)*100)/100),
                        data.frame(type = "residu's", 
                                   sd = sd_resi,
                                   chosen = ceiling(median(sd_resi)*100)/100)), 
       aes(x = sd)) + 
  geom_histogram(bins = 20) + 
  geom_vline(aes(xintercept = chosen), 
             color = "red") + 
  facet_wrap(~type, ncol = 1) + 
  xlab("standaarddeviatie") + ylab("aantal")

#sd_plot = 0.07
#sd_tree = 0.09
#sd_resi = 0.07
```


### Op geaggregeerde dataset

Indien we aggregeren op plotniveau blijft dit voor de variatie tussen de plots in dezelfde grootte-orde met 0.06 (zie figuur \@ref(fig:jpjagg)). De residuele standdaardeviatie bedraagt rond de 0.03 (nu is dit een combinatie van de variatie per boom en de residuele variatie van het vorige model).

```{r jpjagg, fig.cap="Variatie tussen de plots en residuele variatie in het geaggregeerde model die 2 jaar met elkaar vergelijkt."}
modeljpj <- NULL
for (i in 1995:2021) {
  modeljpj[[i-1994]] <- 
    lmer(nnv ~ factor(jaar) + (1|plot), #factor jaar want toch enkel jaar per jaar
         data = df_trees_agg %>% filter(jaar %in% c(i,i+1)))  
}
sd_plot <- sapply(modeljpj, function(x) sqrt(VarCorr(x)$plot[1,1]))
sd_resi <- sapply(modeljpj, function(x) attr(VarCorr(x), "sc"))


ggplot(data = bind_rows(data.frame(type = "proefvlak", 
                                   sd = sd_plot, 
                                   chosen = ceiling(median(sd_plot)*100)/100),
                        data.frame(type = "residu's", 
                                   sd = sd_resi,
                                   chosen = ceiling(median(sd_resi)*100)/100)), 
       aes(x = sd)) + 
  geom_histogram(bins = 20) + 
  geom_vline(aes(xintercept = chosen), 
             color = "red") + 
  facet_wrap(~type, ncol = 1) +
  xlab("standaarddeviatie") + ylab("aantal")

#sd_plot = 0.06
#sd_resi = 0.03
```



```{r jpjpwr, fig.cap="Powercurve voor het detecteren van een effect tussen 2 jaren",   cache = TRUE, message = FALSE}

datajpj <- read_csv2('data/power_jpj.csv')

ggplot(datajpj, aes(x = jaarlijkse_trend, y = jaarlijkse_power)) + 
  geom_point() + geom_line() + geom_hline(yintercept = 0.80, color = "red")
  
```


De berekeningen gebeuren in het script _*rscript_simulaties_jpj.R*_
Een trend van ongeveer 0.12 kan aangetoond worden met 80% power. Dat wil zeggen dat een bladverlies dat stijgt van 0.25 naar 0.262 aangetoond (ofwel een stijging van 5%) kan worden aangetoond tussen 2 verschillende jaren.


## Berekening power op de geaggregeerde dataset voor een langere periode

Instelvariabelen: 

- Standaarddeviatie tussen plots is 0.07, dus 0.05, 0.07 en 0.09 worden bekeken
- Standaarddeviatie tussen  bomen in een plot is 0.175, en varieert weinig, dus blijft behouden
- Aantal plots is 20, 40, 60, 80, 100, 120
- Aantal bomen is 5, 10, 15, 20 of 25, de standaarddeviatie tussen bomen wordt omgezet door de standaardfout op het plotgemiddelde door deze standaarddeviatie te delen door de vierkantswortel van het aantal bomen.
- De standaardeviatie van de trend per plot is 0.065 en varieert tussen 0.04 en 0.09
- De correlatie tussen trend en intercept per plot is 0.20, en we zullen dit instellen op 0.00, 0.20 en 0.40.
- De verschillende trends die we willen zien is 6,12,18 of 24 procent op 12 jaar en 5, 10, 15 en 20 procent op 20 jaar.

Als basis zal ik werken met 12% op 12 jaar, dus de verschillende instelvariabelen van iedere variabele wordt enkel in dat scenario bekeken.
De verschillende trends worden bekeken op de basisinstelvariabelen en niet op de varianten daarop.

### Onderscheidend vermogen met de huidige steekproef

Deze powerberekeningen gebeuren op basis van externe R scripts, die als aparte scripts bij het document gevoegd worden.

```{r simrfixedvars, message = FALSE, fig.cap="Powerberekening voor de berekende instelvariabelen voor 20 tot 120 proefvlakken voor detectie van 12 procent op 12 jaar en 20 procent op 20 jaar"}
powers1 <- read_csv2('data/modelsim_fixed.csv')
ggplot(powers1, 
       aes(x = N_plots, y = power, ymin = lcl, ymax = ucl,
           color = factor(N_years))) + 
  geom_point() + geom_line(linetype = "dashed") +  geom_errorbar() +
  geom_hline(yintercept = 0.8, color = "green4") + 
  labs(x = "Aantal plots", y = "onderscheidend vermogen", color = "Jaren") + 
  scale_y_continuous(labels = scales::percent)
```

Uit figuur \@ref(fig:simrfixedvars) blijkt dat de huidige dataset volstaat voor een trend van 20% over een periode van 20 jaar te vinden, maar met deze resultaten moet wel voorzichtig omgesprongen worden, want de invloed van de instelvariabelen is groot. 
Het lijkt bijzonder dat er weinig verschil is in power tussen een periode van 12 jaar om 12% verschil te detecteren en een periode van 20 jaar om een verschil van 20% te detecteren.
Hier ligt dit vermoedelijk door het gebruik van een random helling op jaar, dus over een langere periode zal ook de random helling leiden tot grotere verschillen tussen de plots. Indien geen random helling in het model wordt opgenomen dan blijkt duidelijk dat 20% over 20 jaar veel gemakkelijker gedetecteerd wordt dan 12% op 12 jaar.
Om een correcte analyse te hebben zou de random helling ook eens op 20 jaar moeten berekend worden, en hier zal vermoedelijk het effect van deze helling een stuk kleiner zijn, en dus de steekproef veel krachtiger zijn. Dit blijkt wel niet uit de gegevens waarbij de standaarddeviatie op de trend ongeveer 0.005 is op 20 jaar, in plaats van de 0.0065.



### Invloed van instelvariabelen op de power

```{r rsiminstelvarstrees, message = FALSE, fig.cap = "Power in functie van het aantal opgemeten bomen per plot. De referentie is de power voor 80 proefvlakken met 20 bomen per proefvlak."}
powers2 <- read_csv2("data/modelsim_var.csv")

ggplot(powers2 %>% filter(Mtype %in% c("Fix", "Var_tree")), 
        aes(x = N_trees, y = power, ymin = lcl, ymax = ucl, 
            color = Mtype == "Fix")) + 
  geom_point() + geom_errorbar() + 
  labs(x = "Aantal bomen", y = "Power", color = "Referentie")


```

Het aantal bomen in de steekproef heeft impact op de variabiliteit op het gemiddeld bladverlies per plot. Minder bomen opmeten betekent meer onzekerheid op dat gemiddelde en een lagere power (figuur \@ref(fig:rsiminstelvarstrees)).

De verplaatsing naar ieder proefvlak is de meest doorslaggevende factor in de tijd die het duurt om een meetnet op te meten. Het bladverlies inschatten voor iedere boom vergt ook redelijk wat tijd, maar het verminderen van de bomen kan een beperkte tijdsbesparing opleveren, maar de vraag is of het waard is om niet meer te houden aan de protocolafspraken voor deze vrij beperkte tijdswinst.


```{r rsiminstelvarstrend, fig.cap = "Power in functie van de te detecteren trend, gebaseerd op een basiswaarde van 25 procent bladverlies per proefvlak. 12 procent op 12 jaar komt overeen met een trend van 0.0025 per jaar, 24 procent op 12 jaar komt overeen met een trend van 0.0050 per jaar. De steekproef bestaat hier uit 80 proefvlakken met 20 bomen per proefvlak."}

ggplot(powers2 %>% filter(Mtype %in% c("Fix", "Var_trend")), 
       aes(x = trend, y = power, ymin = lcl, ymax = ucl, 
           color = Mtype == "Fix")) + 
  geom_point() + geom_errorbar() + 
  labs(x = "Te detecteren trend (12 of 24 procent op 12 jaar)", 
       y = "Power", color = "Referentie")

```

Zoals verwacht blijkt uit figuur \@ref(fig:rsiminstelvarstrend) dat de te detecteren trend een heel grote invloed op het onderscheidend vermogen heeft. Hoe groter het effect is dat ten minste gedetecteerd moet worden, hoe meer kans en dus onderscheidend vermogen dat het model dit effect zal kunnen detecteren.

```{r rsiminstelvarsbp, fig.cap = "Power in functie van hoe groot de variatie tussen de verschillende proefvlakken is. Ook hier vertrekken we van een steekproef van 80 proefvlakken met 20 bomen per proefvlak"}

ggplot(powers2 %>% filter(Mtype %in% c("Fix", "Var_bp")), 
       aes(x = sd_bp, y = power, ymin = lcl, ymax = ucl, 
           color = Mtype == "Fix")) + 
  geom_point() + geom_errorbar() + 
  labs(x = "variatie (stdev) tussen verschillende proefvlakken", 
       y = "Power", color = "Referentie")

```

Hoe groot de variatie is tussen de plots heeft ook een impact op de power, maar die blijkt in figuur \@ref(fig:rsiminstelvarsbp) vrij klein. Het is ook onduidelijk in welke richting dit invloed heeft, langs de ene kant is er meer variatie dus verwacht je een lagere power, langs de andere kant heeft ieder plot meer informatie, zeker omdat er per plot ook nog een random helling aanwezig is. In bovenstaande figuur lijkt meer variatie contra-intuïtief te leiden tot een hogere power.

```{r rsiminstelvarscor, fig.cap = "Power in functie van hoe groot de correlatie is tussen de inschatting van de random intercept en random slope van het model. Ook hier vertrekken we van een steekproef van 80 proefvlakken met 20 bomen per proefvlak"}

ggplot(powers2 %>% filter(Mtype %in% c("Fix", "Var_cor")), 
       aes(x = cor_is, y = power, ymin = lcl, ymax = ucl, 
           color = Mtype == "Fix")) + 
  geom_point() + geom_errorbar() + 
  labs(x = "Correlatie tussen random intercept van ieder plot en random helling van ieder plot", 
       y = "Power", color = "Referentie")
```

Uit figuur \@ref(fig:rsiminstelvarscor) blijkt de correlatie tussen intercept en helling in de tijd een verwaarloosbare invloed te hebben op de power in de huidige setup.

```{r rsiminstelvarssdstrend, fig.cap = "Power in functie van hoe groot de variatie op de trend is tussen de verschillende proefvlakken. Ook hier vertrekken we van een steekproef van 80 proefvlakken met 20 bomen per proefvlak"}

ggplot(powers2 %>% filter(Mtype %in% c("Fix", "Var_sdt")), 
       aes(x = sd_trend, y = power, ymin = lcl, ymax = ucl, 
           color = Mtype == "Fix")) + 
  geom_point() + geom_errorbar() + 
  labs(x = "Random variatie van de helling per plot (stdev)", 
       y = "Power", color = "Referentie")
```

Deze invloed van de random variatie van de trend per plot heeft een grote impact op de power. Hoe meer ieder plot een andere trend volgt, hoe lager de power om een specifieke trend te detecteren. 


## Berekenen kostenefficiëntie

Voorlopig kunnen per dag 2 plots bezocht worden, wat leidt tot ongeveer 40 mensdagen veldwerk per jaar.

De belangrijkste kosten

- Inzet werknemer voor rapportage
- Inzet werknemer voor veldwerk
- Transport tussen plots
- In mindere mate: materiaal

Het grootste werk rond het meetnet gaat naar de taken buiten het veldwerk, in de grootte-orde van ongeveer 90 mensdagen per jaar. Dit omvat:

- voorbereiding
    - selectie van te bezoeken proefvlakken
    - eigenaars contacteren
- veldwerk (zie hierboven)
- data ingeven in database
- nieuwe resultaten op basis van de nieuwe data (scripts Pieter) checken
- data rapporteren:
    - INBO rapport
    - Rapport naar ICP forests
    - Persartikel
    - Indicator beschadigde bosbomen
    

<!--
Vanuit gaande van volgende parameters:

- Gemiddelde rijtijd per dag : 
    - pendeltijd: 120 minuten *pendel*
    - afstand naar volgend plot: 50 minuten  *plottransp*
- Gemiddelde rij-afstand per dag: 225 kilometer (9000km voor 75 plots, 2 plots per dag)
- Wandelen naar de correcte plaats in een plot: 15 minuten *zoek*
- Gemiddelde tijd om het bladverlies te evalueren van een boom: 5 minuten *nnv*
- Gemiddelde tijd om andere symptomen en omtrek te evalueren: 2 minuten *sympt*
- Gemiddeld aantal bomen per plot: 21 *trees*
- Plots per dag *ppd*
- Maximale tijd per dag: 10 uur *maxtpd*

Tijd op het terrein per plot *terrein*: zoek + (nnv + sympt) * trees
Transport naar een plot *trans*: pendel/ppd + plottransp * (ppd - 1)
totale tijd: 75 plots * (terrein + trans)

Vuistregel: power verdubbelt met verviervoudiging van plots (logit schaal)
Vuistregel: <<<GEWOON RANDOM, CORRECTERE CIJFERS ZOEKEN>>> power verdubbelt met verachtvoudiging van bomen (logit schaal)
Vuistregel: power verdubbelt bij verdubbeling effect isze

```{r timesim}

calcsim <- function(n_plots, n_trees, 
                    maxd = 600, max_ppd = 4,
                    zoek = 15, commute = 120, between_plots = 50,
                    nnv = 5, sympt = 2
                    ) {
  timing <- data.frame(p1=NA, p2=NA, p3=NA, p4=NA, precisie=NA, 
                       maxperday = NA)
  for (ppd in 1:max_ppd) {
    maxperday <- 0
    timing_per_plot <- 
          ((zoek + (nnv + sympt) * n_trees) + 
          (commute/ppd + between_plots * (ppd-1)))
    timing_per_day <- ppd * timing_per_plot
    total_time <- n_plots * timing_per_plot
    maxperday <- ifelse(timing_per_day <= maxd, ppd, maxperday) 
    
    timing[1, "maxperday"] <- maxperday
    timing[1,ppd] <- timing_per_plot
  }
  timing[1, 1:max_ppd] <- n_plots * timing[1, 1:max_ppd]
  
  costfactor <- 1/sqrt(n_plots/100) * 1/((n_trees/20)**(1/3))
  timing[1, "precisie"] <- 1/costfactor
  timing
}

data <- expand.grid(plots = seq(15,150, by = 5),
                    trees = c(5,10,15,20,25,30))

calcs <- data %>% group_by(plots, trees) %>% 
  summarise(timings = calcsim(plots, trees))



```

--->

