```{r references, results = "asis", echo = FALSE}
# insert the references at this position
# set appendix = FALSE, when the report has no appendix
INBOmd::references(appendix = TRUE)
```

# R scripts ter ondersteuning van dit rapport

Onderstaande scripts zijn te vinden in de [github repository](https://github.com/inbo/prj_bosvitaliteit).

## rscript_data_import.R


Dit script bevat de code die gegevens uit de bosvitaliteitsdatabank haalt en deze bewaart samen met de tekst van het rapport, zodat ook zonder toegang tot de databank, het rapport gecompileerd kan worden.

<!--

```{r echo = TRUE, eval = FALSE}

remotes::install_github("inbo/inbobosvitaliteit")
install.packages("webshot")
webshot::install_phantomjs(force = TRUE)
library(inbobosvitaliteit)
library(tidyverse)
library(sf)
library(leaflet)
library(webshot)
library(htmlwidgets)

#Inlezen data (enkel indien toegang tot INBO databases)

conn <- bosvitaliteit_connect() #enkel wanneer toegang tot INBO databases

df_soortinfo <- read.csv2("data/tree_indeling.csv", stringsAsFactors = FALSE)
tree_sql <- readLines("data/tree_info.SQL")

df_trend <- get_treedata(conn, jaar = 1995:2022,
                             tree_indeling = df_soortinfo,
                             sqlfile = "package") 
#df_trend <- readRDS("data/dfTrees_trend.RDS") #uit lokale save

df_trend <- df_trend %>%
  transmute(jaar = Jaar, 
            plot = PlotNr, 
            tree = BoomNr, 
            soort = Soort, 
            nnv = BladverliesNetto/100) %>%
  filter(!is.na(tree))
write_excel_csv2(df_trend, "data/inputdata.csv")

# Kaartje met locaties


startyears <- df_trend %>% 
  group_by(plot) %>% 
  summarise(start = min(jaar))

proefvlakken <- readr::read_csv2("data/coords_proefvlakken.csv") %>% 
  left_join(startyears, by = c('PROEFVLAK'= 'plot') ) %>% 
  mutate(startperiode = ifelse(start == 1987, 
                               '1987 (34)',
                               ifelse(start < 1995,
                                      '1988-1992 (5)',
                                      ifelse (start < 2018, 
                                              '1995 (30)', 
                                              '2019-2022 (9)'))))
proefvlakken <- sf::st_as_sf(proefvlakken, 
                             coords=c("LONGITUDE (X)","LATITUDE (Y)"), 
                             crs=31370)
proefvlakken_wgs84 <- st_transform(proefvlakken, 4326)

startperiode_colors <- colorFactor(palette = "viridis", 
                                   domain = proefvlakken_wgs84$startperiode)

m <- leaflet(proefvlakken_wgs84) %>%
  addTiles(options = tileOptions(opacity = 0.5)) %>%
  setView(lng = mean(st_coordinates(proefvlakken_wgs84)[, "X"])-0.2,
          lat = mean(st_coordinates(proefvlakken_wgs84)[, "Y"]),
          zoom = 8) %>%
  addCircleMarkers(data = proefvlakken_wgs84,
                   lng = ~st_coordinates(geometry)[, "X"],
                   lat = ~st_coordinates(geometry)[, "Y"],
                   color = ~startperiode_colors(startperiode),
                   radius = 5,
                   stroke = FALSE,
                   fillOpacity = 0.7,
                   popup = ~paste("Number:", PROEFVLAK, "<br>", "Name:", NAAM, "<br>", "Startperiode:", startperiode))
m

saveWidget(m, "temp.html", selfcontained = FALSE)
webshot("temp.html", file = "data/punten_in_vlaanderen.png",
        cliprect = c(150,150,640,400))

```

-->

## rscript_simulaties_jpj.R

Dit script bevat de code om de powerberekeningen uit te voeren wanneer 2 opeenvolgende jaren met elkaar vergeleken worden.

<!--
```{r echo = TRUE, eval = FALSE}
library(lme4)
library(simr)

X <- expand.grid(x = 0:1, p = 1:75)
sdbp <- 0.060
sdwp <- 0.030
COV = list(p = sdbp ** 2)
S <- sdwp
intercept <- 0.25
slopes <- seq(1,25)/1200
#sdt  <- 0.065 #
#cor  <- 0.400
nsim <-  50

PWR <- NULL
for (i in 1:length(slopes)) {
  print(i)
  B <- c(intercept, slopes[i])
  model <- makeLmer(y ~ x + (1 | p), 
                    fixef = B, VarCorr = COV, sigma = S, 
                    data = X )
  
  PWR[[i]] <- powerSim(model, nsim = nsim)    
}
datajpj <- 
  data.frame(
    jaarlijkse_trend = slopes, 
    jaarlijkse_power = sapply(PWR, function(obj) obj$x / obj$n))
write_excel_csv2(datajpj, file = "data/power_jpj.csv")

```
-->

## rscript_simulaties_scenarios.R

Dit script bevat de code om de power te berekenen voor de verschillende scenario's zoals voorgesteld in het hoofdstuk over powerberekeningen.

<!--
```{r echo = TRUE, eval = FALSE}
library(tidyverse)
library(lme4)
library(simr)

execute_simr <- function(insteldata, nnv0, nsim = 50, logfile = "modelsim.csv") {
  PWR <- NULL
  rv <- NULL
  for (i in 1:nrow(insteldata)) {
    print(paste("Modelnummer: ", sprintf("%03d", i)))
    Nyears   <- slice(insteldata, i) %>% pull(N_years)
    Nplots   <- slice(insteldata, i) %>% pull(N_plots)
    Ntrees   <- slice(insteldata, i) %>% pull(N_trees)
    trend    <- slice(insteldata, i) %>% pull(trend)
    sdbp     <- slice(insteldata, i) %>% pull(sd_bp)
    sdwp     <- slice(insteldata, i) %>% pull(sd_wp)
    sdtr     <- slice(insteldata, i) %>% pull(sd_trend)
    coris    <- slice(insteldata, i) %>% pull(cor_is)
    Nsim     <- nsim
    nnv0     <- nnv0
    
    X <- expand.grid(x = 0:Nyears, p = 1:Nplots)
    COV = list(p = rbind(c(sdbp ** 2, coris * sdbp * sdtr), 
                         c(coris * sdbp * sdtr, sdtr ** 2)))
    S <- sdwp / sqrt(Ntrees)
    B <- c(0.25, trend)
    
    model <- makeLmer(y ~ x + (x | p), 
                      fixef = B, VarCorr = COV, sigma = S, 
                      data = X )
    powerres <- powerSim(model, nsim = nsim)
    propres <- prop.test(powerres$x, powerres$n)
    PWR[[i]] <- list(modelsimnr = i, 
                     power = powerres$x/powerres$n,
                     lcl = propres$conf.int[1],
                     ucl = propres$conf.int[2]) 
    rvdata <- bind_cols(slice(insteldata, i), 
                        data.frame(PWR[[i]]))
    if (i == 1) append = FALSE else append = TRUE
    write_excel_csv2(rvdata, file = logfile, append = append)
    rv <- bind_rows(rv, rvdata)
  }
  rv
}


dataset1 <- expand.grid(Mtype = 'Fix',
                        N_plots = c(20,40,60,80,100,120),
                        N_years = c(12, 20),
                        N_trees = 20,
                        trend = 0.0025, 
                        sd_bp = 0.07,
                        sd_wp = 0.175,
                        cor_is = 0.20,
                        sd_trend = 0.0065
)


dataset2 <- bind_rows(
  expand.grid(Mtype = 'Var_tree',
              N_plots = 80,
              N_years = c(12),
              N_trees = c(5,10,15,25),
              trend   = c(0.0025),
              sd_bp   = c(0.07),
              sd_wp   = 0.175,
              cor_is  =  c(0.20), 
              sd_trend = c(0.0065)),
  expand.grid(Mtype = 'Var_trend',
              N_plots = 80,
              N_years = c(12),
              N_trees = c(20),
              trend   = c(0.0050),
              sd_bp   = c(0.07),
              sd_wp   = 0.175,
              cor_is  =  c(0.20), 
              sd_trend = c(0.0065)),
  expand.grid(Mtype = 'Var_bp',
              N_plots = 80,
              N_years = c(12),
              N_trees = c(20),
              trend   = c(0.0025),
              sd_bp   = c(0.05,0.09),
              sd_wp   = 0.175,
              cor_is  =  c(0.20), 
              sd_trend = c(0.0065)),
  expand.grid(Mtype = 'Var_cor',
              N_plots = 80,
              N_years = c(12),
              N_trees = c(20),
              trend   = c(0.0025),
              sd_bp   = c(0.07),
              sd_wp   = 0.175,
              cor_is  =  c(0, 0.40), 
              sd_trend = c(0.0065)),
  expand.grid(Mtype = 'Var_sdt',
              N_plots = 80,
              N_years = c(12),
              N_trees = c(20),
              trend   = c(0.0025),
              sd_bp   = c(0.07),
              sd_wp   = 0.175,
              cor_is  =  c(0.20), 
              sd_trend = c(0.004, 0.0090))
)

insteldata <- bind_rows(dataset1, dataset2)
insteldata <- insteldata %>% mutate(modelnr = 1:nrow(.))
write_excel_csv2(insteldata, file = 'data/insteldata.csv')


insteldata <- read_csv2("data/insteldata.csv")
insteldata_fixed <- insteldata %>% filter(Mtype == "Fix")
insteldata_var   <- bind_rows(insteldata %>% slice(4), #4e is referentie
                              insteldata %>% filter(Mtype != "Fix"))

###

powers1 <- execute_simr(insteldata_fixed, 0.25, 100, 'data/modelsim_fixed.csv')

ggplot(powers1, 
       aes(x = N_plots, y = power, ymin = lcl, ymax = ucl,
           color = factor(N_years))) + 
  geom_point() + geom_line(linetype = "dashed") +  geom_errorbar() +
  geom_hline(yintercept = 0.8, color = "green4") + 
  labs(x = "Aantal plots", y = "Kracht", color = "Jaren") + 
  scale_y_continuous(labels = scales::percent)

###

powers2 <- execute_simr(insteldata_var, 0.25, 100, 'data/modelsim_var.csv')

ggplot(powers2 %>% slice(c(1,2:5)), 
        aes(x = N_trees, y = power, ymin = lcl, ymax = ucl)) + 
  geom_point() + geom_errorbar()

ggplot(powers2 %>% slice(c(1,6)), 
       aes(x = trend, y = power, ymin = lcl, ymax = ucl)) + 
  geom_point() + geom_errorbar()

ggplot(powers2 %>% slice(c(1, 7:8)), 
       aes(x = sd_bp, y = power, ymin = lcl, ymax = ucl)) + 
  geom_point() + geom_errorbar()

ggplot(powers2 %>% slice(c(1, 9:10)), 
       aes(x = cor_is, y = power, ymin = lcl, ymax = ucl)) + 
  geom_point() + geom_errorbar()

ggplot(powers2 %>% slice(c(1, 11:12)), 
       aes(x = sd_trend, y = power, ymin = lcl, ymax = ucl)) + 
  geom_point() + geom_errorbar()

# ggplot(powers2, 
#        aes(x = N_plots, y = power, ymin = lcl, ymax = ucl,
#            color = factor(N_years))) + 
#   geom_point() + geom_line(linetype = "dashed") +  geom_errorbar() +
#   geom_hline(yintercept = 0.8, color = "green4") + 
#   labs(x = "Aantal plots", y = "Kracht", color = "Jaren") + 
#   scale_y_continuous(labels = scales::percent)

```
-->
